ACORDAO-COMPLETO-2431253

ACÓRDÃO 10842/2020 ATA 34/2020 - PRIMEIRA CÂMARA

VISTOS, relatados e discutidos estes autos que tratam de atos de concessão de aposentadoria emitidos pela Universidade Federal de Santa Catarina;
ACORDAM os Ministros do Tribunal de Contas da União, reunidos em Sessão da 1ª Câmara, nos termos dos arts. 71, inciso III, da Constituição Federal, 1º, inciso V, e 39, inciso II, da Lei 8.443/1992 e 260, § 1º e 5º, do RITCU e ante as razões expostas pelo Relator, em:
9.1. considerar prejudicado, em razão da perda do objeto, o exame de mérito do ato de aposentadoria (inicial, Sisac 10795006-04-2008-000166-7) emitido em favor do Sr. João José Evaristo Pereira de Souza;
9.2. considerar ilegais e negar registro aos atos de concessão de aposentadoria emitidos em favor dos ex-servidores Srs. João Eduardo Pinto Basto Lupi (inicial, Sisac 10795006-04-2008-000047-4) , Jorge Luiz Wagner Behr (inicial, Sisac 10795006-04-2015-000059-1) e João José Evaristo Pereira de Souza (alteração, Sisac10795006-04-2012-000295-2) ;
9.2.1. dispensar a devolução dos valores indevidamente recebidos até a data da ciência pela Universidade Federal de Santa Catarina, do presente acórdão, com base no Enunciado 106 da Súmula da Jurisprudência do TCU;
9.2.2. determinar à Universidade Federal de Santa Catarina que:
9.2.2.1. faça cessar os pagamentos decorrentes dos atos impugnados, comunicando ao TCU, no prazo de 15 dias, as providências adotadas, nos termos do art. 262, caput, do Regimento Interno do TCU, do art. 8º, caput, da Resolução-TCU 206/2007 e do art. 19, caput, da Instrução Normativa-TCU 78/2018;
9.2.2.2. promova a exclusão das parcelas referentes à hora-extra judicial, vencimento básico complementar e URV (3,17%) dos proventos dos ex-servidores José Evaristo Pereira de Souza, Jorge Luiz Wagner Behr e João Eduardo Pinto Basto Lupi; 
9.2.2.3. emita novos atos, livres das irregularidades apontadas, submetendo-os ao TCU, no prazo de trinta dias, consoante os arts. 262, § 2º, do Regimento Interno do TCU e 19, § 3º, da Instrução Normativa TCU 78/2018;
9.2.2.4. informe aos interessados cujos atos foram considerados ilegais que, no caso de não provimento de recursos eventualmente interpostos, deverão ser repostos os valores recebidos após a ciência deste acórdão pela Universidade Federal de Santa Catarina;
9.2.2.5. comunique imediatamente aos interessados cujos atos tiveram o registro negado o teor do presente acórdão, encaminhando ao TCU, no prazo de 30 dias, comprovante das respectivas datas de ciência, nos termos do art. 4º, § 3º, da Resolução-TCU 170/2004;
9.3. destacar dos presentes autos, o atos de aposentadoria emitidos em favor de Jorge Genovencio de Freitas (inicial, Sisac 10795006-04-2015-000094-0) e João Osmar Silva (inicial, Sisac 10795006-04-2015-000130-0) , autuando-os em processo apartado para que sejam realizadas as oitivas dos interessados acerca do pagamento da parcela referente a hora-extra oriunda do regime da CLT;

Atos de concessão de aposentadoria emitidos pela Universidade Federal de Santa Catarina. Apreciação para fins de registro.

Primeira Câmara

Universidade Federal de Santa Catarina.

3. Interessados: Joao Eduardo Pinto Basto Lupi (XXX.896.550-XX); João Jose Evaristo Pereira de Souza (XXX.169.739-XX); Joao Osmar Silva (XXX.347.689-XX); Jorge Genovencio de Freitas (XXX.525.609-XX); Jorge Luiz Wagner Behr (XXX.212.649-XX); João José Evaristo Pereira de Souza (XXX.169.739-XX).

13.1. Ministros presentes: Walton Alencar Rodrigues (Presidente), Benjamin Zymler e Vital do Rêgo (Relator).
13.2. Ministros-Substitutos presentes: Augusto Sherman Cavalcanti e Weder de Oliveira.

VITAL DO RÊGO

Adoto como relatório, com os devidos ajustes de forma, a instrução elaborada no âmbito da Secretaria de Fiscalização de Pessoal (peça 10) , com a qual se manifestou de acordo o corpo gerencial daquela unidade técnica especializada (peça 11) , a seguir transcrita:
INTRODUÇÃO
1.	Trata-se de atos de concessão inicial de aposentadoria de João Eduardo Pinto Basto Lupi, Jorge Luiz Wagner Behr, Jorge Genovencio de Freitas, João José Evaristo Pereira de Souza e João Osmar Silva, e de alteração de aposentadoria de João José Evaristo Pereira de Souza, ex-servidores da Universidade Federal de Santa Catarina. 
2.	Os atos foram submetidos, para fim de registro, à apreciação do Tribunal de Contas da União (TCU) , de acordo com o art. 71, inciso III, da Constituição Federal. O cadastramento e a disponibilização ao TCU ocorreram por intermédio do Sistema de Apreciação e Registro de Atos de Admissão e Concessões, na forma dos arts. 2º, caput e incisos I a VI, e 4º, caput, da Instrução Normativa - TCU 78/2018.
EXAME TÉCNICO
a) ato inicial de João Eduardo Pinto Basto Lupi
3.	O servidor João Eduardo Pinto Basto Lupi aposentou-se, em 29/2/2008, no cargo de professor, com proventos integrais.
4.	Embora a Universidade Federal de Santa Catarina não tenha registrado o fundamento legal da aposentadoria e nem discriminado as rubricas do quadro de vantagens, o Controle Interno em seu parecer informou que a aposentadoria ocorreu com base no artigo 6º da Emenda Constitucional 41/2003, bem como que o inativo na data da aposentadoria estava recebendo rubrica judicial relativa ao percentual de 3,17% (ação ordinária 99.0001944-0) .
5.	Em consulta ao sistema Siape, confirma-se que a aposentadoria ocorreu com base no artigo 6º da Emenda Constitucional 41/2003, atendendo o inativo aos requisitos exigidos pelo fundamento legal. No entanto, em consulta ao contracheque atual, verifica-se que o interessado continua a receber a parcela judicial relativa aos 3,17% (peça 2, p. 1) . 
6.	Trata-se de vantagem relativa à decisão judicial que concedeu o reajuste de 3,17% por perda remuneratória decorrente de aplicação errônea dos critérios de reajuste previstos nos arts. 28 e 29 da Lei 8.880/1994. A Lei 8.880/1994 criou a Unidade Real de Valor (URV) e o real. O conjunto das medidas implementadas ficou sendo conhecido como Plano Real. 
7.	A Portaria Interministerial 26, de 20/1/1995, divulgou o reajuste dos vencimentos fixando-os em 22,07%, embora o correto, segundo o critério definido naqueles dispositivos legais, fosse 25,94%. O percentual de 3,17% resulta da divisão do percentual de 125,94% (remuneração reajustada em 25,94%) pelo percentual de 122,07% (remuneração reajustada em 22,07%) . Em um primeiro momento, inúmeros servidores obtiveram o pagamento desse resíduo de 3,17% por meio de decisões judiciais favoráveis. 
8. 	Contudo, a própria Administração, por meio do art. 8º da Medida Provisória 2.225/2001, reconheceu o erro. Assim, foi estendido a todos os servidores civis do Poder Executivo Federal, ativos e inativos, bem como pensionistas, o direito ao reajuste de 25,94%, deduzido o percentual já recebido de 22,07%. 
9. 	Segundo o art. 9º daquela norma, a incorporação mensal do reajuste ocorreria a partir de 1/1/2002. Assim, a partir de 1/1/2002, não mais caberia o pagamento destacado do percentual de 3,17%, uma vez que esse percentual foi estendido a todos os servidores por força dos arts. 8º e 9º da Medida Provisória 2.225/2001. 
10. Contudo, a incorporação do percentual de 3,17% não foi tratada apenas nos arts. 8º e 9º da Medida Provisória 2.225/2001. No art. 10, aquela norma também dispôs que o percentual complementar de reajuste de 3,17% seria devido somente até a ocorrência de 'reorganização ou reestruturação de cargos e carreiras, concessão de adicionais, gratificações ou qualquer outra vantagem de qualquer natureza'. As únicas exceções seriam as parcelas incorporadas até dezembro de 1994 a título de vantagem pessoal e dos chamados quintos e décimos. Em outras palavras, na vigência posterior de nova estrutura remuneratória criada para determinada carreira, os servidores nela enquadrados não mais fariam jus à parcela de 3,17%. 
11. A supressão do pagamento da parcela de 3,17% não caracterizaria, portanto, desrespeito à coisa julgada, mas, sim, mera equalização dos vencimentos em face de panorama jurídico posterior. Conforme bem sintetizado no voto condutor do Acórdão 6739/2010-TCU-Primeira Câmara, de relatoria do Ministro Walton Alencar Rodrigues, 'a coisa julgada é limitada pela situação jurídica sob cuja órbita se configurou'. 
12. No caso tratado no presente processo, houve continuidade do pagamento destacado do índice de 3,17% mesmo após 1/1/2002, data da incorporação do reajuste, conforme o art. 9º da Medida Provisória 2.225/2001. Essa continuidade implicou duplicidade de pagamento do índice de 3,17%. Uma mesma circunstância foi valorada em mais de um momento, contrariando, assim, o princípio do non bis in idem. 
13. Desta forma, o ato de aposentadoria do Sr. João Eduardo Pinto Basto Lupi está ilegal, em razão da incorporação do percentual de 3,17%, que já deveria ter sido excluído dos proventos do inativo. 
14.	 Ressalta-se que o ato de aposentadoria deu entrada no TCU em 9/3/2016, portanto, há menos de cinco anos, não sendo aplicável o procedimento de contraditório e ampla defesa determinado pelo Acórdão 587/2011-TCU-Plenário, Ministro-Relator Valmir Campelo.
b) ato inicial de Jorge Genovencio de Freitas
15.	 O servidor Jorge Genovencio de Freitas aposentou-se em 11/3/2015, no cargo de técnico de assuntos educacionais, com base no artigo 3º da Emenda Constitucional 47/2005.
16.	 No ato de aposentadoria consta duas rubricas relativas a decisões judiciais, referentes ao percentual de 3,17% (URV) - R$ 86,64, e vantagem pessoal Hora-Extra, R$ 992,05 (Reclamação Trabalhista RT 11.782/86) . 
17. Em consulta ao contracheque do inativo, observa-se que a rubrica relativa aos 3,17% foi excluída dos proventos, no entanto, continua a ser paga referente à vantagem pessoal Horas-Extras no valor de R$ 992,05 (peça 2, p. 2) .
18.	 Em relação à vantagem hora-extra, o Tribunal já pacificou sua jurisprudência em 13/12/94, por meio da Decisão 759/1994-TCU-Plenário, de relatoria do ministro Iram Saraiva, que aprovou o Enunciado da Súmula TCU 241 nos seguintes termos:
As vantagens e gratificações incompatíveis com o Regime Jurídico Único, instituído pela Lei nº 8.112, de 11-12-90, não se incorporam aos proventos nem à remuneração de servidor cujo emprego, regido até então pela legislação trabalhista, foi transformado em cargo público por força do art. 243 do citado diploma legal. (grifo nosso) 
19.	 Logo, o pagamento de forma continuada de tal rubrica, mesmo que amparada por decisão judicial, é devido somente a fim de evitar eventual redução salarial após a transposição do cargo do interessado do regime celetista para o estatutário, não se incorporando de forma definitiva à remuneração. 
20.	 Desta forma, a rubrica judicial relativa à hora-extra deveria ter sido absorvida pelas novas estruturas remuneratórias implantadas (ou mesmo por reajuste geral) após o provimento jurisdicional, conforme entendimento do TCU, delineado no Acórdão 2161/2005-TCU-Plenário, Ministro-Relator Walton Alencar Rodrigues, o que não ocorreu. 
21.	 Diante do exposto, está ilegal o ato de aposentadoria de Jorge Genovencio de Freitas.  No entanto, considerando que o ato ingressou nesta Corte em 25/5/2015, ou seja, há mais de 5 anos, e haja vista a decisão do STF no RE 636.553, caberá proposta para o sobrestamento do exame do mérito do ato de aposentadoria do Sr. Jorge Genovencio de Freitas.
c) ato inicial e de alteração de João José Evaristo Pereira de Souza
22.	 O ato de número de controle 10795006-04-2008-000166-7 refere-se à concessão inicial de aposentadoria do Sr. João José Evaristo Pereira de Souza. 
23.	 Inicialmente, o servidor aposentou-se em 6/3/2007, com proventos integrais, no cargo de operador de máquinas copiadoras, com base no artigo 3º da Emenda Constitucional 47/2005. No ato de aposentadoria constou a averbação de 2 anos, 7 meses e 21 dias de tempo insalubre.
24.	 No entanto, a Unidade Jurisdicionada encaminhou o ato de alteração de aposentadoria de número de controle 10795006-04-2012-000295-2. O gestor de pessoal alterou o fundamento legal da aposentadoria, que passou a ser por invalidez, com proventos integrais, com base no artigo 40, § 1º, inciso I, da Constituição Federal combinado com a Emenda Constitucional 70/2012.
25.	 Assim, como a aposentadoria deixou de ser com base no artigo 3º da Emenda Constitucional 47/2005, entende-se que o exame do mérito do ato de concessão inicial de aposentadoria está prejudicado por perda de objeto. 
26.	 Quanto ao ato de alteração, embora conste tempo insalubre, no caso de aposentadoria por invalidez o que determina a integralidade dos proventos é o fato do servidor ter sido acometido por doença especificada em lei. 
27.	 No entanto, consta no ato de alteração o pagamento de rubricas judiciais referente aos 3,17% (RS 55,79) e vantagem pessoal Hora-Extra (R$ 718,48) . 
28.	 Atualmente, o servidor continua a receber a vantagem pessoal Hora-Extra, que não foi devidamente absorvida, em desacordo com o disposto na Decisão 759/1994-TCU-Plenário, de relatoria do ministro Iram Saraiva, que aprovou o Enunciado da Súmula TCU 241, e com o disposto no Acórdão 2161/2005-TCU-Plenário, Ministro-Relator Walton Alencar Rodrigues (peça 2, p. 1) . Desta forma, está ilegal o ato de alteração de aposentadoria do Sr. João José Evaristo Pereira de Souza.
29.	 Ressalta-se que o ato de alteração de aposentadoria deu entrada no TCU em 5/11/2015, portanto, há menos de cinco anos, não sendo aplicável o procedimento de contraditório e ampla defesa determinado pelo Acórdão 587/2011-TCU-Plenário, Ministro-Relator Valmir Campelo. No entanto, alerta-se que o prazo de cinco anos vence em 5/11/2020.
d) ato inicial de João Osmar Silva
30.	 O servidor João Osmar Silva aposentou-se, em 1/4/2015, no cargo de contínuo, com proventos integrais, com base no artigo 3º da Emenda Constitucional 47/2005. No ato de aposentadoria constou o pagamento de duas rubricas relativas a decisões judiciais nos valores de R$ 64,64 e R$ 712,54.
31. Atualmente, o servidor recebe apenas a rubrica relativa à vantagem pessoal no valor de R$ 712,54, que não teve a devida absorção, contrariando o disposto no Acórdão 2161/2005-TCU-Plenário, Ministro-Relator Walton Alencar Rodrigues (peça 2, p. 2) .
32.	 Diante do exposto, está ilegal o ato de aposentadoria de Joao Osmar Silva.  No entanto, considerando que o ato ingressou nesta Corte em 17/7/2015, ou seja, há mais de 5 anos, e haja vista a decisão do STF no RE 636.553, caberá proposta para o sobrestamento do exame do mérito do ato de aposentadoria do Sr. João Osmar Silva. 
e) ato inicial de Jorge Luiz Wagner Behr
33.	 O servidor Jorge Luiz Wagner Behr aposentou-se, em 4/2/2015, no cargo de publicitário, com proventos integrais com base no artigo 3º da Emenda Constitucional 47/2005. No ato de aposentadoria constou a incorporação de duas rubricas relativas a decisões judiciais nos valores de R$ 92,05 e R$ 1.017,71.
34. Atualmente, o servidor recebe apenas a rubrica relativa à vantagem pessoal no valor de R$ 1.017,71, que não teve a devida absorção, contrariando o disposto no Acórdão 2161/2005-TCU-Plenário, Ministro-Relator Walton Alencar Rodrigues (peça 2, p. 2-3) . Desta forma, está ilegal o ato de aposentadoria de Jorge Luiz Wagner Behr.
35.	 Ressalta-se que o ato de aposentadoria deu entrada no TCU em 27/10/2015, portanto, há menos de cinco anos, não sendo aplicável o procedimento de contraditório e ampla defesa determinado pelo Acórdão 587/2011-TCU-Plenário, Ministro-Relator Valmir Campelo. No entanto, alerta-se que o prazo de cinco anos vence em 27/10/2020.
CONCLUSÃO
36.	 O ato de concessão inicial de aposentadoria de João Eduardo Pinto Basto Lupi está ilegal, em razão da incorporação do percentual de 3,17% (URV) , que já deveria ter sido absorvido. 
37.	 O ato de concessão inicial de aposentadoria do Sr. João José Evaristo Pereira de Souza encontra-se com o exame do mérito prejudicado por perda de objeto, uma vez que o fundamento legal da aposentadoria deixou de ser o artigo 3º da Emenda Constitucional 47/2005, passando a ser com base na Emenda Constitucional 70/2012.
38.	 O ato de alteração de aposentadoria do Sr. João José Evaristo Pereira de Souza e de concessão inicial de aposentadoria do Sr. Jorge Luiz Wagner Beher estão ilegais, em razão da incorporação de vantagem pessoal Hora-Extra sem a devida absorção das rubricas. 
39.	 Quanto aos atos de concessão inicial de aposentadoria Jorge Genovencio de Freitas e João Osmar Silva, considerando decisão do STF no RE 636.553, deverá ser proposto o sobrestamento do exame do mérito dos atos, uma vez que foram encaminhados há mais de cinco anos e possuem irregularidades quanto à incorporação de rubrica judicial referente à vantagem pessoal Hora-Extra, que não teve a devida absorção nos proventos dos interessados. 
40.	 Registre-se que a análise deste processo levou em conta os dispositivos da Resolução TCU 315/2020.
PROPOSTA DE ENCAMINHAMENTO
41.	 Ante o exposto, conforme o preceituado no artigo 71, inciso III, da Constituição Federal de 1.988; c/c os artigos. 1º, inciso V, e 39, inciso II, da Lei nº 8.443/1992, c/c os artigos 1º, inciso VIII, 260, §§ 1º, 2º e 4º, do Regimento Interno/TCU, e tomando por base as informações prestadas pelo órgão de controle interno e as verificações feitas pela unidade técnica, na forma prevista no artigo 260, caput, do referido Regimento, propõe-se: 
a) considerar prejudicado por perda de objeto o exame do mérito do ato de concessão inicial de aposentadoria do Sr. João José Evaristo Pereira de Souza (CPF XXX.169.739-XX) ;
b) considerar sobrestado o exame do mérito dos atos de concessão inicial de aposentadoria dos Srs. Jorge Genovencio de Freitas (CPF XXX.525.609-XX) e João Osmar Silva (CPF XXX.347.689-XX) ;
c) considerar ilegais e negar o registro dos atos de concessão inicial de aposentadoria de João Eduardo Pinto Basto Lupi (CPF XXX.896.550-XX) e Jorge Luiz Wagner Behr (CPF XXX.212.649-XX) e de alteração de aposentadoria de João José Evaristo Pereira de Souza (CPF XXX.169.739-XX) ;
d) dispensar o ressarcimento das quantias indevidamente recebidas de boa-fé, nos termos da Súmula TCU n. 106;
e) determinar à Universidade Federal de Santa Catarina, com fundamento no inciso I do art. 4º da Resolução TCU 315/2020, que adote medidas para:
e.1) no prazo de quinze dias, fazer cessar os pagamentos decorrentes dos atos impugnados por esta Corte de Contas, sob pena de responsabilidade solidária da autoridade administrativa omissa, nos termos do art. 262 do Regimento Interno/TCU;
e.2) no prazo de trinta dias, emita novos atos, livre das irregularidades apontadas, e o submeta ao TCU pelo Sistema e-Pessoal, nos termos dos arts. 262, § 2º, do Regimento Interno desta Corte e 19, § 3º, da Instrução Normativa TCU 78/2008;
e.3) dar ciência, no prazo de 15 (quinze) dias, do inteiro teor desta deliberação aos interessados, alertando-os de que o efeito suspensivo proveniente da interposição de eventuais recursos junto ao TCU não os exime da devolução dos valores percebidos indevidamente após a respectiva notificação, caso esses não sejam providos; e
e.4) encaminhar ao Tribunal, no prazo de 30 (trinta) dias contados da ciência da decisão, documento apto a comprovar que os interessados tomaram conhecimento do acórdão.
O Ministério Público, representado nos autos pelo Procurador Dr. Sérgio Ricardo Costa Caribé, manifestou-se de acordo com a proposição da unidade técnica, nos termos do parecer de peça 12, a seguir transcrito:
Trata-se da apreciação, para fins de registro, de seis atos de concessão de aposentadoria, emitidos pela Universidade Federal de Santa Catarina.
A Secretaria de Fiscalização de Pessoal (Sefip) , propõe: a ilegalidade do ato inicial de João Eduardo Pinto Basto Lupi, em razão da incorporação do percentual de 3,17% (URV) , que já deveria ter sido absorvida; a ilegalidade dos atos de João José Evaristo Pereira de Souza (alteração) e Jorge Luiz Wagner Beher (inicial) , em razão da incorporação de vantagem pessoal Hora-Extra sem a devida absorção das referidas rubricas; que seja considerada prejudicada, por perda de objeto, a análise do ato de João José Evaristo Pereira de Souza (inicial) , uma vez que o fundamento legal que constou do ato não está mais gerando efeitos financeiros; e o sobrestamento da análise dos atos iniciais de Jorge Genovencio de Freitas e João Osmar Silva, tendo em vista que, embora também possuam pagamentos irregulares de horas extras, ingressaram neste Tribunal há mais de cinco anos.
De início, vale lembrar que a URV de 3,17% decorre da defasagem no cálculo da URV em dezembro/1994. Contudo, essa diferença de 3,17% foi estendida, por meio da Medida Provisória - MP 2.225-45/2001, a todos os servidores civis do Poder Executivo Federal, da seguinte forma:
Art. 8º Aplica-se aos servidores civis do Poder Executivo Federal, extensivo aos proventos da inatividade e às pensões, nos termos do art. 28 da Lei nº 8.880, de 27 de maio de 1994, a partir de janeiro de 1995, o reajuste de vinte e cinco vírgula noventa e quatro por cento concedido aos servidores dos demais Poderes da União e aos Militares, deduzido o percentual já recebido de vinte e dois vírgula zero sete por cento.
Art. 9º A incorporação mensal do reajuste de que trata o art. 8º ocorrerá nos vencimentos dos servidores a partir de 1º de janeiro de 2002. 
Assim, nos termos do artigo 9º da Medida Provisória 2.225-45/2001, a partir de 1º de janeiro de 2002, todos os servidores passaram a ter incorporado nos seus vencimentos o percentual a que alude o seu artigo 8º. Ademais, vale lembrar que, sobre a referida parcela, incidiu o disposto no artigo 10 da referida MP, que tem o seguinte teor: 
Art. 10. Na hipótese de reorganização ou reestruturação de cargos e carreiras, concessão de adicionais, gratificações ou qualquer outra vantagem de qualquer natureza, o reajuste de que trata o art. 8º somente será devido até a data da vigência da reorganização ou reestruturação efetivada, exceto em relação às parcelas da remuneração incorporadas a título de vantagem pessoal e de quintos e décimos até o mês de dezembro de 1994. (grifei) 
Cabe ressaltar também que a jurisprudência desta Corte é pacífica no sentido de que a URV (3,17%) não é devida nem mesmo se amparada em decisão judicial transitada em julgado, a exemplo do Acórdão 6739/2010-TCU-Primeira Câmara, relatado pelo Ministro Walton Alencar Rodrigues.
Isso porque a sentença faz coisa julgada nos limites da situação fática (causa de pedir) posta na petição inicial. Assim, os termos da sentença valem somente enquanto não sobrevier alteração legislativa em relação à moldura legal existente por ocasião do ajuizamento da ação. 
Além disso, a jurisprudência deste Tribunal é pacífica no sentido de considerar irregular o pagamento de horas-extras decorrentes do regime celetista a servidores vinculados ao regime estatutário. 
Nesse sentido transcreve-se o excerto do voto proferido pelo Ministro Augusto Nardes, ao relatar o Acórdão 216/2012-TCU-Segunda Câmara, que esclarece muito bem a matéria, nos seguintes termos:
8. Esta Corte tem entendido que, após o advento da Lei nº 8.112/1990, instituidora do Regime Jurídico Único, não se admite a transposição dos benefícios e vantagens de natureza trabalhista para o novo regime, no qual os interessados ingressaram por força do art. 243 daquele diploma, conforme o Enunciado 241 da Súmula de Jurisprudência desta Corte:
"As vantagens e gratificações incompatíveis com o Regime Jurídico Único, instituído pela Lei nº 8.112, de 11/12/1990, não se incorporam aos proventos nem à remuneração de servidor cujo emprego, regido até então pela legislação trabalhista, foi transformado em cargo público por força do art. 243 do citado diploma legal".
9. Assim, há de se ressalvar exclusivamente a possibilidade de violação ao princípio da irredutibilidade da remuneração à época da passagem de um para outro regime, orientação que esta Corte também tem prestigiado, de que é exemplo o Acórdão 571/2004-TCU-Segunda Câmara, de cujo voto trago elucidativa passagem:
" (...) o Tribunal tem admitido o pagamento de vantagens decorrentes de decisão judicial, a título de vantagem pessoal nominalmente identificada, após a transposição para o novo regime jurídico, apenas com vistas a evitar a eventual redução de vencimentos, vedada pelo art. 37, XV, da Constituição Federal (Decisão 373/2002-Segunda Câmara, Decisão 441/2002-Segunda Câmara, Acórdão 334/2004-TCU-Primeira Câmara, entre outros) ."
10. Para abrigar essa exceção, o procedimento é tratar a parcela incorporada como vantagem pessoal de caráter variável, sujeita à redução de valor sempre que houver revisão dos vencimentos ou reestruturação da carreira que acarrete a melhoria real da remuneração do beneficiado, até completa encampação de toda a vantagem inicial, o que não ocorreu, conforme dados obtidos no Siape.
Não obstante, deve-se observar que, em recente deliberação proferida nos autos do Recurso Extraordinário - RE 636.553/RS, o Supremo Tribunal Federal (STF) fixou novo entendimento acerca do prazo para a apreciação dos atos sujeitos a registro, com repercussão geral reconhecida, nos seguintes termos: 
Em atenção aos princípios da segurança jurídica e da confiança legítima, os Tribunais de Contas estão sujeitos ao prazo de 5 anos para o julgamento da legalidade do ato de concessão inicial de aposentadoria, reforma ou pensão, a contar da chegada do processo à respectiva Corte de Contas.
 Dessa forma, entende-se que a apreciação de mérito dos atos dos servidores Jorge Genovencio de Freitas e João Osmar Silva deve ser sobrestada, uma vez que os ingressos desses atos neste Tribunal ocorreram há mais de 5 anos e a deliberação proferida nos autos do RE 636.553/RS ainda poderá ser objeto de reforma ou modulação. 
 Ante o exposto, este membro do Ministério Público de Contas, em consonância com a Unidade Técnica, propõe que os atos iniciais dos servidores João Eduardo Pinto Basto Lupi e Jorge Luiz Wagner Behr, bem como o ato de alteração de João José Evaristo Pereira de Souza sejam considerados ilegais e tenham seus registros negados.
 Além disso, entende que a análise do ato inicial de João José Evaristo Pereira de Souza (inicial) deve ser considerada prejudicada, por perda de objeto; e as análises dos demais atos constantes dos autos devem ser sobrestadas até que a decisão proferida nos autos do RE 636.553/RS se torne definitiva. 
É o Relatório.

não há.

Procurador Sergio Ricardo Costa Caribé.

APOSENTADORIA. PAGAMENTO DE PARCELA JUDICIAL RELATIVA À URV, NO PERCENTUAL DE 3,17%. EQUÍVOCO DO GESTOR NA EXECUÇÃO DA ORDEM JUDICIAL. INCORPORAÇÃO DE HORA EXTRA CONCEDIDA SOB A ÉGIDE DO REGIME CELETISTA, COM FUNDAMENTO EM DECISÃO JUDICIAL. VANTAGEM INCOMPATÍVEL COM O REGIME JURÍDICO ESTATUÁRIO. NÃO-ABSORÇÃO DE PARCELA COMPLEMENTAR DE VENCIMENTO BÁSICO. EXAME DE MÉRITO PREJUDICADO EM RAZÃO DA PERDA DE OBJETO EM UM ATO. DESTAQUE DE DOIS ATOS PARA AUTUAÇÃO EM PROCESSO APARTADO. ILEGALIDADE DE TRÊS CONCESSÕES. DETERMINAÇÕES.

APOSENTADORIA (APOS)

Secretaria de Fiscalização de Pessoal (Sefip).

Aprecia-se, nesta oportunidade, atos de concessão de aposentadoria emitidos pela Universidade Federal de Santa Catarina em favor dos ex-servidores João Eduardo Pinto Basto Lupi, João José Evaristo Pereira de Souza, João Osmar Silva, Jorge Genovencio de Freitas, Jorge Luiz Wagner Behr e João José Evaristo Pereira de Souza. 
Nos atos em questão, a Sefip, após analisar os formulários submetidos a registro (peças 3 a 8) , propõe os seguintes encaminhamentos: 
	Nome
	Tipo
	Indício
	Data de disponibilização do ato ao TCU
	Proposta

	João Eduardo Pinto Basto Lupi
	Ato inicial
	Parcela decorrente da URV (3,17%) .
	9/3/2016
	Considerar ilegal a concessão.

	João José Evaristo Pereira de Souza
	Ato inicial
	Averbação de tempo insalubre.
	3/6/2011
	Considerar prejudicado o exame de mérito uma vez que o fundamento legal deixou de ser o art. 3º da EC 47/2005 passando a ser o previsto na EC 70/2012.

		Ato de alteração
	Parcela decorrente de hora-extra oriunda do regime da CLT.
	5/11/2015
	Considerar ilegal a concessão.

	João Osmar Silva
	Ato inicial
	Parcela decorrente de hora-extra oriunda do regime da CLT.
	17/7/2015
	Considerando que o ato ingressou nesta Corte em 17/7/2015, ou seja, há mais de 5 anos, a Sefip propõe sobrestar a análise do ato até o julgamento dos embargos opostos em face do RE 636.553.

	Jorge Genovencio de Freitas
	Ato inicial
	Parcela decorrente de hora-extra oriunda do regime da CLT.
	25/5/2015
	Considerando que o ato ingressou nesta Corte em 25/5/2015, ou seja, há mais de 5 anos, a Sefip propõe sobrestar a análise do ato até o julgamento dos embargos opostos em face do RE 636.553.

	Jorge Luiz Wagner Behr
	Ato inicial
	Parcela decorrente de hora-extra oriunda do regime da CLT.
	27/10/2015
	Considerar ilegal a concessão.

O Ministério público junto ao TCU ratificou as propostas da unidade técnica.
-II-
Registro minha concordância parcial com a proposta formulada pela unidade técnica, aquiescida pela manifestação do MPTCU, razão pela qual acolho os pareceres precedentes por seus próprios fundamentos, no que não colidirem com as razões a seguir apresentadas.
Inicialmente, no que se refere aos atos emitidos em favor dos ex-servidores João Osmar Silva e Jorge Genovencio de Freitas, de fato, referidos atos completaram mais de cinco anos desde a disponibilização ao TCU e contemplam o pagamento irregular de parcela judicial referente à hora-extra oriunda do regime da CLT. Destaco que, para esses interessados, não foram oportunizadas as garantias constitucionais inerentes ao contraditório e à ampla defesa, consoante preconiza o Acórdão 587/2011-TCU-Plenário. Portanto, independentemente do RE 636.553, referidos atos não poderiam ser apreciados no presente momento. 
Nessa situação os referidos interessados devem ter a oportunidade de apresentar seus argumentos. Observo que nos casos concretos em questão, mesmo que tese firmada com repercussão geral no RE 636.553 prevaleça no sentido de se reconhecer o registro tácito das concessões disponibilizadas ao TCU há mais de 5 (cinco) anos, tal registro não terá o condão de assegurar o pagamento irregular das parcelas de hora-extra nos proventos dos inativos, uma vez que tal parcela irregular não pode subsistir perpetuamente nos respectivos proventos de aposentadoria, nos termos da jurisprudência do STF, a exemplo do RE 596.663. Anoto que a necessária supressão das rubricas irregulares, nestes casos, independerá da atuação do TCU, caso a tese formulada no RE 636.553 não seja modulada. Com isso, cabe determinar o destaque dos atos emitidos em favor de João Osmar Silva e Jorge Genovencio de Freitas dos presentes autos para que, em processo apartado, sejam oportunizadas, aos interessados, as garantias constitucionais inerentes ao contraditório e ampla defesa. 
Quanto ao ato inicial, de número Sisac 10795006-04-2008-000166-7 cadastrado em favor de João José Evaristo Pereira de Souza, consoante evidenciou a unidade técnica, em razão da substituição do fundamento legal inicialmente utilizado (art. 3º da EC 47/2005) por fundamento mais recente contemplado no ato de alteração que também integra os presentes autos (EC 70/2012) , entendo que o exame de mérito do citado ato inicial resta prejudicado, já que o fundamento legal mais recente muda a situação fática a ser analisada. 
 Quanto ao ato de alteração emitido em favor do Sr. José Evaristo Pereira de Souza, de número Sisac 10795006-04-2012-000295-2, verifico que a concessão contempla, como irregularidade, parcela decorrente de hora-extra oriunda do regime da CLT, irregularidade também presente no ato emitido em favor de Jorge Luiz Wagner Behr. Nesses casos, observo que, nos termos do Enunciado 241, da Súmula de Jurisprudência do TCU, "as vantagens e gratificações incompatíveis com o Regime Jurídico Único, instituído pela Lei 8.112, de 11/12/90, não se incorporam aos proventos nem à remuneração de servidor cujo emprego, regido então pela legislação trabalhista, foi transformado em cargo público por força do art. 243 do citado diploma legal". Portanto, o pagamento da sobredita parcela decorrente da hora extra, não encontra resguardo na jurisprudência desta Corte de Contas.
Embora não mencionado nos pareceres precedentes, também macula o ato de Jorge Luiz Wagner Behr, a parcela denominada "82375 VB.COMP.ART.15 L11091/05", no valor de R$ 103,71. Sobre essa vantagem, rememoro que ela se refere à parcela complementar da remuneração prevista no art. 15 da Lei 11.091/2005, que dispôs sobre o Plano de Carreira dos Cargos Técnico-Administrativos em Educação, no âmbito das Instituições Federais de Ensino, cujo texto essencial transcrevo a seguir:
Art. 15. O enquadramento previsto nesta Lei será efetuado de acordo com a Tabela de Correlação, constante do Anexo VII desta Lei.
§ 1o. O enquadramento do servidor na Matriz Hierárquica será efetuado no prazo máximo de 90 (noventa) dias após a publicação desta Lei, observando-se: 
 (...)	
§ 2o. Na hipótese de o enquadramento de que trata o § 1o deste artigo resultar em vencimento básico de valor menor ao somatório do vencimento básico, da Gratificação Temporária - GT e da Gratificação Específica de Apoio Técnico-Administrativo e Técnico-Marítimo às Instituições Federais de Ensino - GEAT, considerados no mês de dezembro de 2004, proceder-se-á ao pagamento da diferença como parcela complementar, de caráter temporário.
 (...) 
§ 3o. A parcela complementar a que se refere o § 2o deste artigo será considerada para todos os efeitos como parte integrante do novo vencimento básico, e será absorvida por ocasião da reorganização ou reestruturação da carreira ou tabela remuneratória, inclusive para fins de aplicação da tabela constante do Anexo I-B desta Lei.   
 (...) (grifos) .
Essa parcela complementar, portanto, deveria ser absorvida pelos reajustes posteriores. Entretanto, os arts. 13 da Lei 11.784/2008 e 43 da Lei 12.772/2012 vedaram essa absorção pelos aumentos promovidos por essas leis (escalonados entre maio de 2008 e julho de 2010 e entre março de 2013 e março de 2015) :
Art. 13.  A parcela complementar de que tratam os §§ 2o e 3o do art. 15 da Lei nº 11.091, de 12 de janeiro de 2005, não será absorvida por força dos aumentos remuneratórios decorrentes das alterações realizadas na Lei no 11.091, de 12 de janeiro de 2005, em virtude das alterações impostas pelos arts. 12 e 15 desta Lei (Lei 11.784/2008) .
Art. 43.  A parcela complementar de que tratam os §§ 2o e 3o do art. 15 da Lei no 11.091, de 2005, não será absorvida por força dos aumentos remuneratórios com efeitos financeiros no período de 2013 a 2015 (Lei 11.772/2012) .
Observo que a tabela atualmente vigente foi aprovada pela Lei 12.772/2012 (com alterações dadas pela Lei 13.325/2016) . Considerando tal fato, a vedação de absorção pelos reajustes trazidos pelas Leis 11.784/2008 e 12.772/2012 implica, necessariamente, o seguinte: da sua criação até hoje, a única possibilidade de absorção da parcela complementar foi quando da aplicação da tabela do Anexo I-B da Lei 11.091/2005.
Portanto, para verificar a regularidade da parcela, basicamente são dois os procedimentos a adotar: (i) avaliar se a criação da parcela complementar, incluída na ficha financeira de maio de 2005, observou a fórmula de cálculo estabelecida no art. 15, § 2º, da Lei 11.091/2005 (parcela complementar = provento básico de maio de 2005 - provento básico de dezembro de 2004 - GT - GEAT) e (ii) avaliar se foi correta a absorção quando da aplicação da tabela do Anexo I-B da Lei 11.091/2005, na forma do art. 15, § 3º, da Lei 11.091/2005.
No caso concreto, consulta ao sistema Siape revelou que o valor da parcela VBC calculado para o Sr. Jorge Luiz Wagner Behr em maio de 2005 se deu no valor de R$ 472,94. Em janeiro de 2006, a referida parcela foi absorvida parcialmente pela implementação das tabelas salariais dadas pela Lei 11.091/2005, restando o valor de R$ 103,71. Em setembro de 2007, ainda em decorrência do escalonamento conferido pela Lei 11.091/2005, o vencimento básico do referido servidor passou de R$ 2.176,89 para R$ 2.336,45, ou seja, um acréscimo de R$ 159,56, valor suficiente para absorver por completo a parcela "82375 VB.COMP.ART.15 L11091/05".
Por fim, no que concerne ao percentual decorrente da URV (3,17%) constante do ato emitido em favor de João Eduardo Pinto Basto Lupi, vale rememorar que a Portaria Interministerial 26, de 20/1/1995, divulgou o reajuste dos vencimentos fixando-os em 22,07%, embora o correto, segundo o critério definido naqueles dispositivos legais, fosse 25,94%. O percentual de 3,17% resulta da divisão do percentual de 125,94% (remuneração reajustada em 25,94%) pelo percentual de 122,07% (remuneração reajustada em 22,07%) .
Em um primeiro momento, inúmeros servidores obtiveram o pagamento desse resíduo de 3,17% por meio de decisões judiciais favoráveis. Contudo, a própria Administração, por meio do art. 8º da Medida Provisória 2.225/2001, reconheceu o erro e, diante de tal fato, o referido percentual foi estendido a todos os servidores civis do Poder Executivo Federal, ativos e inativos, bem como pensionistas.
Nos termos do art. 9º da referida Medida Provisória, a incorporação mensal do reajuste ocorreria a partir de 1/1/2002. Assim, a partir de 1/1/2002, não mais caberia o pagamento destacado do percentual de 3,17%, uma vez que tal percentual foi concedido a todos os servidores por força dos arts. 8º e 9º da aludida MP.
Ademais, vale dizer que o comando contido no art. 10 da MP 2.225/2001, determina o pagamento dessa parcela apenas até a data de reorganização da carreira à qual pertence o servidor. Senão vejamos:
Art. 10. Na hipótese de reorganização ou reestruturação de cargos e carreiras, concessão de adicionais, gratificações ou qualquer outra vantagem de qualquer natureza, o reajuste de que trata o art. 8º somente será devido até a data da vigência da reorganização ou reestruturação efetivada (...) 
Assim, ressalto que, após a concessão da rubrica, a carreira a que pertence o inativo foi reestruturada em algumas oportunidades, fato que demonstra equívoco na execução da ordem judicial concessiva do percentual de 3,17%.
Verifica-se, portanto, que não há fundamento que autorize a manutenção do pagamento da referida vantagem, já estendida por meio da Medida Provisória 2.225-45/2001, de 4/9/2001 a todos os servidores civis do Poder Executivo Federal. Nesse contexto, a continuidade dos pagamentos da vantagem decorrente da URV (3,17%) caracteriza duplicidade no pagamento.
Portanto, no momento em que a administração passou a atender voluntariamente, por meio do pagamento administrativo, o pleito dos grupos de servidores que judicializaram a questão, as decisões judiciais que até então vinham produzindo seus efeitos, compelindo a administração a pagar o percentual, chegam ao termo final de seu efeito, visto que a "injustiça atacada" deixa de existir (já que o percentual solicitado no âmbito do Poder Judiciário passou a ser pago de forma espontânea pela administração) . 
Nesse contexto, convém rememorar os ensinamentos do saudoso Ministro Teori Zavascki no sentido de que, se determinada decisão de mérito afirmou que uma relação jurídica existe ou que tem certo conteúdo, é porque supôs a existência de determinado comando normativo (norma jurídica) e de determinada situação de fato (suporte fático de incidência) ; se afirmou que determinada relação jurídica não existe, supôs a inexistência ou do comando normativo ou da situação de fato afirmada pelo litigante interessado. Nesse contexto, a alteração de qualquer desses elementos compromete o silogismo original da sentença porque estará alterado o silogismo do fenômeno de incidência por ela apreciado: a relação jurídica que antes existia deixou de existir e vice-versa.[footnoteRef:2]  [2:  ZAVASCKI, Teori Albino. Eficácia das sentenças na jurisdição constitucional. 4. ed., rev., atual. e ampl. São Paulo: Revista dos Tribunais, 2017. p. 105.] 
Daí, afirmar-se que a força do comando sentencial tem uma condição implícita, a da cláusula rebus sic stantibus, e significa que ela atua enquanto se mantiverem íntegras as situações de fato e de direito existentes quando da prolação da sentença. Alterada a situação de fato (muda o suporte fático, mantendo-se o estado da norma) ou de direito (muda o estado da norma, mantendo-se o estado de fato) , ou dos dois, a sentença deixa de ter a força de lei entre as partes, que até então mantinha. 
No caso concreto em análise, conforme já mencionado, o suporte fático que fundamentou a decisão judicial que concedeu o pagamento do percentual referente aos 3,17% há muito restou exaurido, na medida em que tal percentual foi estendido a todos os servidores civis, em momento posterior ao provimento judicial, por meio da Medida Provisória 2.225/2001.
Além disso, ainda que algum valor residual hipoteticamente tivesse sido implementado para evitar eventual decesso remuneratório, tal resíduo também deveria ter sido compensado ao longo do tempo pelas diversas reestruturações de carreira e aumentos de remuneração que que beneficiaram o interessado, em razão de configurar relação de trato sucessivo submetida à cláusula rebus sic stantibus. 
 Nessa senda, observo que tal entendimento já foi acolhido pelo STF no regime de repercussão geral no Recurso Extraordinário 596.663, cuja decisão restou assim ementada:
"CONSTITUCIONAL. PROCESSUAL CIVIL. SENTENÇA AFIRMANDO DIREITO À DIFERENÇA DE PERCENTUAL REMUNERATÓRIO, INCLUSIVE PARA O FUTURO. RELAÇÃO JURÍDICA DE TRATO CONTINUADO. EFICÁCIA TEMPORAL. CLÁUSULA REBUS SIC STANTIBUS. SUPERVENIENTE INCORPORAÇÃO DEFINITIVA NOS VENCIMENTOS POR FORÇA DE DISSÍDIO COLETIVO. EXAURIMENTO DA EFICÁCIA DA SENTENÇA.
A força vinculativa das sentenças sobre relações jurídicas de trato continuado atua rebus sic stantibus: sua eficácia permanece enquanto se mantiverem inalterados os pressupostos fáticos e jurídicos adotados para o juízo de certeza estabelecido pelo provimento sentencial. A superveniente alteração de qualquer desses pressupostos (a) determina a imediata cessação da eficácia executiva do julgado, independentemente de ação rescisória ou, salvo em estritas hipóteses previstas em lei, de ação revisional, razão pela qual (b) a matéria pode ser alegada como matéria de defesa em impugnação ou em embargos do executado.
Afirma-se, nessa linha de entendimento, que a sentença que reconhece ao trabalhador ou servidor o direito a determinado percentual de acréscimo remuneratório deixa de ter eficácia a partir da superveniente incorporação definitiva do referido percentual nos seus ganhos. 
Recurso extraordinário improvido".
Portanto, sem afrontar o instituto da coisa julgada é possível suprimir a parcela decorrente do percentual de 3,17%, ainda que amparada por decisão judicial com trânsito em julgado, já que, em razão das alterações na situação fática e jurídica que deu causa ao pedido judicial, a exemplo das reestruturações supervenientes na carreira a que pertence o inativo, tais parcelas foram devidamente compensadas ao longo dos anos. 
Ante o exposto, VOTO para que seja adotada a minuta de acórdão que ora trago ao exame deste Colegiado.
TCU, Sala das Sessões Ministro Luciano Brandão Alves de Souza, em 29 de setembro de 2020.
Ministro VITAL DO RÊGO 
Relator